最高法院刑事判決　　　　　　　　　　　　　　　　九十一年度台上字第三八一號
　　上　訴　人　甲○○
右上訴人因妨害自由案件，不服台灣高等法院中華民國八十八年九月二十二日第二審
判決（八十八年度少連上訴字第一八三號，起訴案號：台灣桃園地方法院檢察署八十
七年度偵字第一○五○六號），提起上訴，本院判決如左：
    主  文
原判決撤銷，發回台灣高等法院。
    理  由
本件原判決認定上訴人甲○○與父母相處不睦，且與父母、表哥間有訟案，因而離家
獨力生活，懷疑其姊張玉葉從中挑撥所致，民國八十七年六月九日上午十一時三十分
許，在桃園縣楊梅鎮○○街三七八巷口，見其姊張玉葉之子鄭伯軍（八十四年八月十
五日出生）由褓姆曾寶琴陪伴外出，乃上前欲抱起鄭伯軍帶走，因褓姆不識甲○○，
上前阻止保護得宜，致未得逞，惟兩人相互拉扯間，上訴人出手打中鄭伯軍頭部造成
右頰一〤一公分擦挫傷、前額五〤五公分血腫、上唇○‧五〤一公分挫傷等傷情。案
經兒童鄭伯軍之母張玉葉訴請偵辦等情。因而撤銷第一審判決，改判論處上訴人以非
法方法剝奪人之行動自由未遂罪刑，固非無見。
惟查：(一)、當事人聲請調查之證據，若於待證事實確有重要關係，而又非不易調查或
不能調查者，則為明瞭案情起見，自應盡職權能事，踐行調查之程序，否則縱經原法
院以裁定駁回其聲請，或於判決內記載無調查之必要，仍係有審判期日應行調查之證
據未予調查之違法。上訴人於原審辯稱：伊於事發當日上午十時二十分許在居所旁之
統一超商（位於台北市○○○路○段二一二號）購買中國時報，並在店內閱覽其他早
報及雜誌，至十一時許才離開該店返回居所準備考試；同日並曾至居所對面即台北市
○○○路一段一七七號之彰化銀行大安分行提領新台幣二百元，不可能於該日上午十
一時三十分在桃園縣楊梅鎮犯本案等語，並請求調閱上述超商及銀行之監視錄影帶（
見原審卷第四十、四十一、四十八、五十頁），原審就上訴人所辯不在場之事證未予
調查，遽以上訴人上午十時二十分買報紙後，可在一小時後至桃園犯案，且是否假手
他人提款及統一發票又未記載消費者為何人，無從查證上訴人所辯屬實，又監視錄影
帶已逾時年餘已無法查證為由，而率行判決，為不利上訴人之認定，顯有調查未盡之
違法。(二)、因無資力選任辯護人而聲請指定公設辯護人者，法院應為指定，公設辯護
人條例第二條第二項有明文規定。上訴人於原審以其因家境清寒而無資力聘請律師閱
卷、辯護，而聲請指定公設辯護人為其辯護（見原審卷第四十二頁），原審未認上訴
人非無資力選任辯護人而駁回其聲請，又未指定公設辯護人為其辯護，亦有可議。(三)
、原判決理由欄說明上訴人與褓姆曾寶琴拉扯時打傷鄭伯軍，成立刑法第二百七十七
條第一項之傷害罪。惟上訴人究竟係故意傷害鄭伯軍，抑於與曾寶琴拉扯時，不慎傷
及鄭伯軍，而應成立過失傷害罪，原審未明確認定詳載於事實欄，致事實有欠明瞭，
本院無從為原判決適用法律當否之判斷，亦有未合。上訴意旨指摘原判決違背法令，
尚非全無理由，應認有發回更審之原因。
據上論結，應依刑事訴訟法第三百九十七條、第四百零一條，判決如主文。
中      華      民      國    九十一    年      一      月    二十三    日
                              最高法院刑事第八庭
                                  審判長法官  張  信  雄
                                        法官  賴  忠  星
                                        法官  張  清  埤
                                        法官  呂  永  福
                                        法官  陳  世  雄
      右正本證明與原本無異
                                              書  記  官
中      華      民      國    九十一    年      一      月    二十八    日
